臺北高等行政法院判決
　　　　　　　　　　　　　　　　　　 95年度訴字第00713號
　　　　　　　　　　　　　　　.
原　　　告　台北市政府
代　表　人　甲○○（市長）
訴訟代理人　李念祖律師
　　　　　　黃翰威律師
　　　　　　劉昌坪律師
被　　　告　中央健康保險局
代　表　人　乙○○總經理）住.
訴訟代理人　蔡順雄律師
　　　　　　曹詩羽律師
　　　　　　丙○○
上列當事人間因全民健康保險事件，原告不服行政院衛生署中華
民國95年1 月2 日衛署訴字第0941600058號訴願決定，提起行政
訴訟。本院判決如下：
　　主  文
原告之訴駁回。
訴訟費用由原告負擔。
　　事  實
壹、事實概要：
    緣原告依全民健康保險法（下稱健保法）第27條第1 款第1
    目、第2 目、第2 款、第3 款及第5 款規定，有負擔各該類
    保險對象全民健康保險保險費補助款（下稱健保補助款）之
    義務，被告乃依健保法第29條第1 項第4 款及同法施行細則
    第44條之1 、第47條規定，按月或每半年列印保險費計算表
    及撥款單，函請原告撥付其應負擔之各該類保險對象健保補
    助款。本件原告截至民國（下同）94年6 月30日止，已逾寬
    限期仍未撥付部分，經被告依健保法第30條第5 項規定計算
    利息，並於94年7 月20日以健保財字第0940058617號函，請
    原告撥付應繳利息合計新台幣（下同）58,715,599元。原告
    不服，提起訴願，經遭駁回，遂向本院提起行政訴訟。
貳、兩造聲明：
一、原告聲明：
    訴願決定及原處分均撤銷。
二、被告聲明：
    原告之訴駁回。
參、兩造之陳述：
一、原告主張之理由：
(一)原告與被告88年度至91年度健保補助款爭議案件前經最高行
    政法院94年度判字第1546號判決原告勝訴確定，依前揭判決
    意旨，被告命原告負擔轄區外居民健保補助款之處分已違反
    司法院釋字第550 號解釋意旨，將前揭最高行政法院判決要
    旨說明如下：
１、全民健康保險既由地方自治團體協力負擔，依健保法第27條
    規定，中央政府與地方自治團體應負擔一定比例之保險費，
    地方自治團體為盡協力義務，自必涉及財政之分配與負擔，
    且隨著今日相關社會法制的陸續推動，地方自治團體應承擔
    的事項明顯增加，若未同時考量其對於地方自治團體之財源
    分配，將導致地方自治團體得以自主運用的一般財源，在結
    構上出現不足，嚴重的甚至會剝奪地方自治權之核心領域，
    因比，中央政府固有權要求地方自治團體負擔保險費補助款
    ，但關於負擔計算方式之決定，參酌司法院釋字第550 號解
    釋意旨，不能由中央政府單方面為之，應該由負擔之地方自
    治團體參與表達意見，否則中央政府所作之決定，其行政程
    序難謂無瑕疵。
２、全民健康保險法並無以投保單位營業登記所在地，作為計算
    地方自治團體負擔健保費補助款之明文規定。上開第27條條
    文中所謂「在省」、「在直轄市」，究竟指被保險人及其眷
    屬所在地，或投保單位營業登記所在地，容有疑義，惟依司
    法院釋字第550 號解釋，所揭示地方自治團體有照顧其行政
    區域內居民義務之旨意，應朝「被保險人及其眷屬所在地」
    之方向解釋。行政院衛生署84年6 月26日衛署健保字第8403
    4050號函釋：「省市政府所應負擔保險費補助款，係以投保
    單位地址之行政區作為省市保險費補助歸屬之依據。」，雖
    係本於主管機關對於主管法規所為之釋示，惟與司法院釋字
    第550 號解釋意旨不符，且因涉及地方自治團體關於保險費
    補助款之財政負擔，地方自治團體應有參與表示意見之權限
    ，於88年1 月25日財政收支劃分法修正前，上訴人雖不爭執
    以投保單位營業登記所在地作為計算基準，但於該法修正後
    ，營業稅改為國稅，地方自治團體之稅入不若往昔，以投保
    單位營業登記所在地作為依據之基礎已然變更，上訴人對此
    既已爭執，被上訴人本應就此計算方式再與上訴人協議，該
    函釋於該法修正後，情事既已變更，被上訴人仍未與上訴人
    協商，逕以該函釋作為計算依據，有違正當程序，自有未合
    。被上訴人在沒有法律明文依據的情況下，逕依上開行政院
    衛生署84年6 月26日衛署健保字第84034050號函釋意旨，單
    方決定以「投保單位營業登記所在地」作為上訴人（地方自
    治團體）應負擔健保費補助款之計算基準，自有未合。且上
    開司法院釋字第550 號解釋揭示上訴人有照顧其「行政轄區
    內居民」之義務，非屬上訴人行政轄區內之被保險人，應非
    上訴人在健保事務該當照顧之對象。
(二)被告所主張如以設籍為標準繳納全民健保補助款，將違反全
    民健保之社會保險性質，且將導致保險人無法正確掌握被保
    險人之戶籍資料，致使全民健保制度無法運作：
１、首按，健保法並未規定地方自治團體須以投保單位登記地為
    標準負擔被保險人之健保補助款，此項標準純係由行政院衛
    生署在違反法律保留原則之情形下所自行創設，姑先不論該
    標準業已違反司法院釋字第550 號解釋意旨、憲法第23條之
    法律保留原則、地方制度法第3 章第1 節之明文規定及地方
    自治之基本法理，且縱就健保法之歷史解釋而言，經逐一檢
    視本法制訂時各方所提出之草案內容、本法歷次審議紀錄及
    委員發言內容，均無任何資料顯示本法設計投保單位之目的
    即係以投保單位登記地作為地方自治團體應負擔健保補助款
    之標準。事實上，綜觀健保法之規定即知本法設計投保單位
    之意義及功能係在於：1 、由投保單位為被保險人辦理加、
    退保手續：依全民健保法第16條規定：「投保單位應於保險
    對象合於投保條件之日起3 日內，向保險人辦理投保；並於
    退保原因發生之日起3 日內，向保險人辦理退保。」2 、投
    保單位與被保險人共同負擔被保險人之健保補助款：茲以一
    般事業所屬員工為例，依健保法第27條第1 項第1 款第2 目
    規定：「第8 條第1 項第1 款第2 目及第3 目被保險人及其
    眷屬自付百分之三十，投保單位負擔百分之六十，其餘百分
    之十，在省，由中央政府補助；在直轄市，由中央政府補助
    百分之五，直轄市政府補助百分之五。」3 、由投保單位向
    被保險人扣、收繳保費，並向保險人繳納：依全民健保法第
    29條第1 項第1 款規定：「第1 類及第4 類被保險人應自付
    之保險費，由投保單位負責扣、收繳，並須於次月底前，連
    同投保單位應負擔部分，一併向保險人繳納。」故投保單位
    於健保法下之意義及功能，乃在於「為被保險人辦理加、退
    保手續」、「與被保險人共同負擔被保險人之健保補助款」
    及「向被保險人扣、收繳保費並向保險人繳納」，故被告主
    張健保法有關投保單位之設計即係以投保單位登記地作為地
    方自治團體應負擔健保補助款之標準云云，不僅已違反法律
    保留原則，亦與全民健保法之規定不符。又行政院衛生署於
    94年9 月7 日「研討全民健康保險法修正草案中各級政府分
    擔健保費用相關事宜」會議中，業已提出「全民健康保險法
    修正草案」，草案內即已明文規定地方自治團體係以設籍人
    數為標準負擔健保補助款，而草案內仍然繼續保留本法有關
    投保單位之設計，而此即足證縱為全民健保法之主管機關，
    亦認為「地方自治團體為設籍居民負擔健保補助款」，與健
    保法下「投保單位」之設計，並無任何法理或現實上之衝突
    可言。
２、地方自治團體為設籍居民負擔健保補助款不僅符合地方制度
    法之明文規定及地方自治之基本法理，亦未違背全民健保為
    社會保險性質，且亦有比較法上之參考：
(1)、行政院衛生署所提出之「全民健康保險法修正草案」內，業
    已明文規定地方自治團體係以設籍人數為標準負擔健保補助
    款，足證地方自治團體為設籍居民負擔健保補助款並無違反
    全民健保為社會保險之性質。又以「社會保險係以社會連帶
    、強制參加為基礎，於保險事故發生時，給與被保險人填補
    損害為標的。因此，強制參加、繳納保險費為社會保險之主
    要特徵。」（司法院釋字第472 號解釋孫大法官森焱偕同意
    見書參照），由此可知社會保險與商業保險之區別，乃在於
    社會保險係屬強制納保，個人無自由選擇之權利；而社會保
    險與社會救助之區別，乃在於社會保險之被保險人原則上須
    繳納保險費，始能獲得國家提供之醫療照顧，此與社會救助
    係無償提供並不相同。全民健保所具有之社會保險性質，乃
    在於「強制納保」及「繳納保費」，其與地方自治團體應依
    何種標準負擔被保險人之健保補助款係屬二事，並無任何關
    聯，故由地方自治團體依據地方制度法之規定及地方自治之
    基本法理為設籍居民繳納健保補助款，完全不會牴觸或改變
    全民健保之社會保險性質。
(2)、茲以日本為例，日本國民健康保險制度之事務性費用補助之
    計算標準，即係以市町村為執行國民健康保險制度對於每位
    被保險人之所需支出之事務性費用為基準，乘以市町村或國
    民健康保險組合所轄地區內之被保險人人數。換言之，即係
    以各該地方自治團體所轄行政轄區內之居民為計算基礎。故
    於比較法上，地方自治團體為設籍居民負擔健保補助款不僅
    不會與全民健保之社會保險性質相牴觸，且亦有運作多年之
    實績可作為證明。
(3)、在現行全民健保制度下，亦有多項措施係以設籍為標準計算
    被保險人之保險費，故地方自治團體以設籍為標準繳納健保
    補助款，絕非如被告所主張係牴觸全民健保之法理或在技術
    上窒礙難行。申言之，依「老人參加全民健康保險無力負擔
    費用補助辦法」第6 點、第7 點及第9 點規定：「地方主管
    機關應於每月5 日以前將中低收入70歲以上老人參加全民健
    康保險之基本資料以媒體資料方式送全民健康保險之保險人
    （以下簡稱保險人）。資料異動時，亦同。全民健康保險之
    保險人與地方主管機關媒體資料交換之規範，由保險人定之
    。」「依本辦法補助中低收入70歲以上老人之保險費，由保
    險人依地方主管機關所送之媒體資料，經與投保資料確認後
    ，於其所屬投保單位保險費計算表內減免之，並作為投保單
    位對當事人減免收取保險費之依據。」「申請保險費補助應
    檢附文件及程序，由地方主管機關定之。申請部分負擔費用
    或保險給付未涵蓋之醫療費用補助時，應檢附全民健康保險
    特約醫院或診所之自付費用收據正本，及醫師診斷確有醫療
    必要之證明文件，於出院或就醫後6 個月內，向老人戶籍所
    在地之鄉（鎮、市、區）公所辦理，經核轉地方主管機關審
    查後核發補助費。」由前揭規定即可清楚得知，地方自治團
    體以設籍為標準繳納健保補助款，絕非如被告所主張係牴觸
    全民健保之法理或在技術上窒礙難行，且前揭辦法內所採行
    之地方自治團體與被告間之每月資料交換機制，亦可使被告
    進一步確認地方自治團體所提供之被保險人名單有無錯誤，
    以提升計算各地方自治團體健保補助款金額之正確性。又依
    「行政院原住民族委員會補助原住民全民健康保險保險費實
    施要點」第4 點、第5 點第1 項及第6 點規定：「投保方式
    ：符合補助對象者，如目前已在保者，不須另外提出申請。
    若屬中斷投保或從未加保者，請攜帶印章、戶口名簿或全戶
    戶籍謄本，至戶籍所在地鄉鎮市區公所申請投保。」、「注
    意事項：(一)補助對象身分及投保類目之認定，由戶籍所在地
    之鄉（鎮、市、區）公所健保承辦人員，依規定及事實確實
    審核。」、「業務督導：由本會會同行政院衛生署及中央健
    康保險局，不定期前往各鄉鎮市區公所督導是項業務辦理情
    形。」亦可證明被告所主張以戶籍登記地為標準將與全民健
    保之法理相衝突，或在行政作業上窒礙難行云云，均非屬事
    實，自無可採。
３、各地方自治團體之戶籍資料均有完善之建檔系統，故被告主
    張無法以設籍為標準計算各地方自治團體之健保補助款，僅
    為被告不欲依確定判決改變其現行標準之藉口：
(1)、依戶籍法第20條及第21條規定，人民應辦理戶籍遷入及遷出
    之登記，而戶政機關依據戶籍法第48條及第49條規定，應主
    動辦理戶口清查及查對校正戶籍登記事項等戶政作業，以維
    持戶政資料之正確及完備。此外，戶籍法第53條及第54條亦
    明文規定不於法定期間內申辦戶籍登記及提供不實資料之罰
    則，故倘由地方自治團體為設籍居民繳納健保補助款，於現
    行戶籍法之規定下，被保險人仍應於戶籍資料異動時向戶政
    機關申請為變更登記，故自不會發生如被告所主張被保險人
    戶籍資料異動卻無法更新之情形。
(2)、除上述戶籍法之規定外，目前我國各縣市政府所辦理之社會
    福利及社會救助等事項，以及選舉權、罷免權、創制權、複
    決權等人民參政權之行使，依法均以戶籍登記作為人民行使
    權利之依據，故在現行之社會福利及社會救助事項及各種法
    定權利之行使均與戶籍登記具有密切關連之情形下，人民日
    常生活實已與戶籍登記密不可分，故亦存有被保險人為享有
    全民健保以外之個人權利，而須主動辦理戶籍資料登記及異
    動之制度性誘因，而如以戶籍登記地作為地方自治團體應否
    負擔健保補助款之標準，因此時戶籍遷入、遷出已涉及地方
    自治團體須負擔之健保補助款金額，故各地方自治團體亦會
    主動將戶籍異動資料提供予保險人，俾使其得以正確計算各
    地方自治團體每月所應繳納之補助款金額，故亦不會發生如
    被告所主張保險人無法正確掌握被保險人戶籍資料之情形。
(3)、目前我國23縣市均已採用「戶政e 網通」電腦連線作業系統
    ，故戶籍之遷入、遷出均可於遷入地之戶政事務所直接辦理
    ，無須如同過去須先至所在地之戶政事務所辦理遷出，再前
    往遷入地之戶政事務所辦理遷入，且因目前戶政作業均係以
    網路連線之方式辦理，立刻即可完成戶籍資料異動之登記，
    故亦不會發生如被告所主張因須等待戶政作業期間，而產生
    被保險人「事實上暫時無法歸戶」之情形。
(4)、戶籍資料在我國向來即為政府規劃施政之重要參考資料，故
    亦無被告所主張之戶籍資料記載不完全或資料難以取得之情
    形。按依62年即發布實施之「戶籍人口統計作業要點」之規
    定，我國之戶籍人口統計可分為「月統計」、「年終靜態統
    計」及「全年動態統計」3 種統計方式，而與計算全民健保
    補助款相關之各直轄市及縣市政府之設籍人口數，及設籍居
    民之性別、年齡等項目，不僅各直轄市及縣市政府多年來均
    有詳細且完整之統計資料，且內政部亦保有全國各縣市之統
    計資料，可作為被告計算各地方自治團體所應繳納之健保補
    助款金額之依據。且就戶籍資料之保存年限而言，依84年即
    已發布實施之「戶籍登記簿冊卡書表保存年限表」之規定，
    各地方政府之戶政業務承辦單位必須將「戶籍登記簿」、「
    戶籍登記申請書」及「戶籍人口統計表（分月報、年報2 種
    ）」等資料「永久保存」，另依據81年即已發布實施之「戶
    籍人口統計月報表輸入電腦作業要點」之規定，各地方自治
    團體之戶籍資料均已採取電腦作業方式建檔保存，故無論是
    透過資料交叉比對以確認被保險人之戶籍所在地，抑或是設
    計新的全民健保補助款計算程式，各地方政府均有完整且詳
    細之資料可提供作為計算之依據，故被告主張其無法以設籍
    為標準計算各地方自治團體之健保補助款，實為其不欲依確
    定判決執行之藉口，故其主張自無可採。
(5)、又查，外國及大陸、港澳來台人士，依法均須由居留地警察
    局或境管局發給居留證後，始能合法在台居留，故亦不會發
    生如被告所主張無相關資料可確定該等人士居留地之情形，
    外國及大陸、港澳來台人士，依「外國人停留居留及永久居
    留辦法」第8 條規定：「外國人持居留簽證入境或入境後改
    發給居留簽證者，應自事實發生之日起15日內，向居留地警
    察局申請外僑居留證，逾期不申請者，限期於10日內補辦，
    逾期不補辦者，限期離境。外僑居留證由內政部製備，由居
    留地警察局核發。」第17條規定：「外國人在居留地警察局
    管轄區域內變更居留住址者，應於15日內持外僑居留證向居
    留地警察局辦理住址變更登記；遷出居留地警察局管轄區域
    者，應事前持外僑居留證向遷出地警察局辦理遷出登記，並
    於到達遷入地址15日內，向當地警察局辦理遷入登記。不依
    規定辦理登記者，經查明後，得逕為登記」及「香港澳門居
    民進入臺灣地區及居留定居許可辦法」第5 條規定：「香港
    或澳門居民經許可進入臺灣地區或在臺灣地區居留者，應自
    入境之日起15日內，向居住地警察機關申報流動人口登記；
    登記暫住期間屆滿後仍須暫住者，應另行申報；其變更在臺
    灣地區居住地者，應向該居住地警察機關申報流動人口登記
    。」第23條規定：「依第20條規定程序申請在臺灣地區居留
    經許可者，由境管局發給入境證及臺灣地區居留證副本，送
    核轉單位轉發申請人。前項申請人應自入境之日起15日內，
    持憑臺灣地區居留證副本，向境管局換領臺灣地區居留證。
    依第21條規定程序申請在臺灣地區居留經許可者，由境管局
    逕發給申請人臺灣地區居留證。」暨「大陸地區人民在臺灣
    地區依親居留長期居留或定居許可辦法」第45條規定：「大
    陸地區人民有下列情形之一者，由境管局發給出境證件，並
    得限期於10日內離境或逕行強制其出境：1 、依第14條第1
    項、第15條第1 項規定撤銷或廢止其依親居留許可。2 、臺
    灣地區依親居留、長期居留證件效期屆滿，未依規定申請延
    期並經許可。3 、依第27條第2 項規定撤銷或廢止其長期居
    留許可。4 、依第34條第2 項規定準用第27條第2 項規定撤
    銷或廢止其定居許可，或依第34條第3 項規定撤銷或註銷戶
    籍登記。」故無論係外國或大陸、港澳來台人士，依法均須
    由居留地警察局或境管局發給居留證後，始能合法在台居留
    ，且此等人士在台期間尚須向居住地警察機關登記居留住址
    ，或申報流動人口登記，符合一定資格者尚須依法辦理戶籍
    登記，故自不致發生如被告所主張無相關資料可得確定該等
    人士居留地之情形。
４、原告並未爭執被保險人之投保類目、投保金額及有無減免身
    分等事項，故只要確定被保險人係設籍於原告轄區內，原告
    即願意依被告計算之金額負擔該名保險人之健保補助款，故
    本件自無難以回溯計算金額之情形：
(1)、被告現所保存之被保險人個人基本資料，如被保險人之姓名
    、出生日期、身分證字號等，均為常態性之個人基本資料，
    其與被告所主張之投保金額或投保單位須隨時更新均無關聯
    ，且此等資料亦係被告依其現有標準計算地方政府所應負擔
    之健保補助款金額之必要資料，故被告自無理由主張其未依
    法予以保存。被告現所保存之被保險人個人基本資料中，縱
    使欠缺被保險人之戶籍資料，惟被告仍保有各被保險人之姓
    名、出生日期及身分證字號等個人基本資料，只要將上述被
    保險人之個人基本資料與原告之戶籍資料交叉比對，即可計
    算出原告所應負擔之健保補助款金額，且此類個人基本資料
    均為常態性資料，非如個人投保金額或投保單位係處於隨時
    變動之情形，故被告自無理由主張其未依法予以保存。
(2)、原告係主張應以設籍為標準負擔被保險人之健保補助款，至
    於個別被保險人之投保類目、投保金額及有無減免身分等事
    項，原告對之均無爭執，仍然係以被告當時所計算之金額為
    準，只要被告提供其所保存之被保險人個人基本資料，確定
    被保險人係設籍於原告轄區內，原告即願依據被告所計算之
    金額負擔該名被保險人之健保補助款，故事實上根本不會發
    生如被告所主張須重新再就保險人個人之投保類目、投保金
    額及有無減免身分等事項進行勾稽核對之情事，故告現以個
    別被保險人之健保補助款金額須重新計算為由，主張無法依
    最高行政法院94年度判字第1546號判決執行，實屬無理。
(3)、在現行制度下，被告每月命原告撥付之健保補助款，其計算
    方式均係依照被保險人之每月投保金額計算出，而被保險人
    眷屬之保險費並非獨立計算，而係依附於被保險人之每月投
    保金額加以計算，故縱被保險人與其眷屬係設籍於不同之行
    政區域，亦不致發生難以認定眷屬之保險費或其健保補助款
    應由何一地方政府負擔之情形。舉例而言，若被保險人設籍
    於原告轄區內，而其眷屬係設籍於其他縣市，則該眷屬應繳
    納之保險費仍係以被保險人之每月投保金額為基準，而此一
    設籍於原告轄區內之被保險人，無論係本人或其眷屬，其健
    保補助款均係由原告負擔之，故被告主張如將被保險人之認
    定標準改為設籍居民，將造成眷屬之保險費及其健保補助款
    應由何一地方政府負擔難以認定云云，係與事實不符。
５、如依據被告之主張，以「投保單位登記地」作為標準以決定
    地方自治團體應否負擔健保補助款，其結果將導致全國23縣
    市2, 300萬人民對於「地方自治事項」根本無法「自治」，
    更將剝奪地方自治團體居民參與地方自治事務之權利，徹底
    違背地方自治之基本法理：
(1)、依司法院釋字第550 號解釋：「國家推行全民健康保險之義
    務，係兼指中央與地方而言。又依憲法規定各地方自治團體
    有辦理衛生、慈善公益事項等照顧其行政區域內居民生活之
    義務，亦得經由全民健康保險之實施，而獲得部分實現。」
    本件解釋係將地方自治團體照顧行政轄區內居民之義務，與
    原告繳納健保補助款之義務相連結，並以原告照顧轄區內居
    民之義務可藉由健保補助款之繳納獲得實現為由，而認為原
    告應與中央協力負擔轄區內居民之健保補助款。本件解釋無
    論於解釋文或解釋理由書中，均無隻字片語提起被告所主張
    之「投保單位」，且解釋文中反一再闡明地方自治團體為轄
    區內居民繳納健保補助款，即等同於地方自治團體自行辦理
    衛生、慈善公益等事項（地方自治團體如自行辦理衛生、慈
    善公益等事項，自係以設籍之居民為對象），且本件解釋於
    解釋文或解釋理由書，均係使用「居民」一詞，顯見本件解
    釋所強調者，乃係被保險人因「居住」於行政轄區內而與地
    方自治團體所具有之關聯性，其並未同意被告所主張因投保
    單位對於地方自治團體具有經濟上之貢獻，故地方自治團體
    應以投保單位登記地為標準而負擔健保補助款，否則本件解
    釋應係以「勞動人口」或「工作人口」等詞彙取代「居民」
    ，進而闡明「勞動人口」或「工作人口」對於地方自治團體
    之經濟上貢獻，以之作為地方自治團體應負擔健保補助款之
    基礎，其理至明，故被告主張其以「投保單位登記地」作為
    補助標準，並未違反司法院釋字第550 號解釋意旨及地方制
    度法之規定云云，顯屬無理。
(2)、地方制度法對於地方自治團體之居民，業已透過立法方式賦
    予明確之定義，按地方制度法第3 章第1 節之立法名稱即為
    「地方自治團體與其居民之權利義務」，而規定於本章節內
    之地方制度法第15條明文規定：「中華民國國民，設籍在直
    轄市、縣（市）、鄉（鎮、市）地方自治區域內者，為直轄
    市民、縣（市）民、鄉（鎮、市）民。」故凡是設籍於台北
    市轄區內之人民，依地方制度法第15條規定即為台北市之市
    民，當然亦為本法第3 章第1 節所稱之台北市之「居民」。
    另參照內政部89年8 月11日台（89）內民字第8906546 號函
    釋：「按地方制度法第3 章第1 節規範地方自治團體及其居
    民之權利與義務，其第15條規定：『中華民國國民，設籍在
    直轄市、縣（市）、鄉（鎮、市）地方自治區域內者，為直
    轄市民、縣（市）民、鄉（鎮、市）民。』，該條文於草案
    研擬之際，就是否以設籍為居民之條件詳予討論，與會各機
    關代表經以人口計算準據與權利義務之對等考量，認為地方
    自治團體居民之要件須依戶籍法完成戶籍登記之遷入登記即
    『設籍』程序方屬之。」是中央機關內政部亦採取與原告相
    同之見解，認為凡是設籍於台北市之市民，即為地方制度法
    第3 章第1 節所稱之台北市「居民」，地方制度法既已規定
    「居民」係以設籍為要件，則本於依法行政之基本原則，被
    告對於居民之解釋自不能違背地方制度法之規定。
(3)、參照戴東雄大法官於司法院釋字第550 號解釋所提出之協同
    意見書「本案所涉之全民健康保險法相關條文，其性質可證
    諸地方制度法第18條關於社會服務、社會救助之規定或社會
    救助法第18條、第19條有關地方自治團體對其居民醫療健康
    之補助規定．．．」暨施文森大法官於司法院釋字第550 號
    所提出之部分不同意見書「健保法將被保險人分成6 類，地
    方自治團體對於部分被保險人之保險費是否有為補助之義務
    ，自應視健保之實施與其於憲法與地方制度法（以下簡稱地
    制法）下所應自行負責執行之事項有無密切之關聯性，以及
    其區域內居民因健保實施而受惠之結果，是否使其原須為居
    民傷病應行支出之照料經費負擔為之減輕而定。」「依健保
    法第27條所須為保費補助之被保險人，若細加推敲，無一非
    為因此等自治事項之執行而得以蒙受照顧利益之人，因此，
    健保之實施無異成為地方政府執行此類自治事項之替代。」
    原告對於被保險人之保險費是否有補助義務，既「應視健保
    之實施與其於憲法與地方制度法下所應自行負責執行之事項
    有無密切之關聯性」，及「區域內居民因健保實施而受惠之
    結果，是否使其原須為居民傷病應行支出之照料經費負擔為
    之減輕」而定，則在地方制度法第3 章第1 節已明文規定係
    以「設籍」為要件，而非以「經濟貢獻」作為地方自治團體
    居民之認定標準，原告自應僅以地方制度法第3 章第1 節所
    規定之「設籍」於台北市之居民為全民健保之補助對象。
(4)、按地方自治團體內之居民有權利決定地方自治事項，此乃地
    方自治之基本原則，而依地方制度法之規定，僅有設籍於地
    方自治轄區內之居民有權利參與當地之自治事項，是如依據
    被告之主張，以「投保單位登記地」作為標準以決定地方自
    治團體應否負擔健保補助款，勢將造成全國23縣市2300萬人
    民對於此一「地方自治事項」根本無法「自治」之結果，並
    剝奪地方自治團體居民參與地方自治事務之權利，徹底違背
    地方自治之法理。茲舉例而言，「投保單位登記地」位於台
    北市之新竹市市民，其依地方制度法之規定不得參與台北市
    之自治事項，但在被告現所採取之標準下，卻可享有台北市
    所提供之健保補助；反之，設籍於台北市，依地方制度法之
    規定有權利參與台北市自治事務之台北市市民，在被告現所
    採取之標準下反無法獲得台北市所提供之健保補助，故顯見
    被告主張以「投保單位登記地」為標準決定地方自治團體應
    否負擔健保補助款，完全不符合地方自治之基本法理，亦已
    違反法律保留原則而剝奪地方自治團體居民參與地方自治事
    項之權利。
(5)、地方自治團體本負有義務應照顧轄區內居民之醫療需求，故
    凡是人民依地方制度法之規定成為地方自治團體之居民者，
    地方自治團體即應為其繳納健保補助款以照顧其醫療需求，
    根本無須另以投保單位是否設於地方自治轄區內，抑或是被
    保險人對於該地方自治團體有無經濟上之貢獻以作為判斷地
    方自治團體應否負擔健保補助款之標準。此外，國家依據憲
    法應尊重每一位國民的人性尊嚴，而滿足及照顧人民之醫療
    需求亦與人民有無經濟貢獻程度無關，故無論係中央政府或
    地方自治團體，其提供予人民之全民健保補助，自始即非係
    以人民之經濟貢獻程度作為基礎，故被告以投保單位對於地
    方自治團體之經濟貢獻作為地方自治團體應負擔健保補助款
    之理由，實亦與尊重人性尊嚴之憲法基本原則相違背。
(三)最高行政法院94年度判字第1546號判決業已確認被告所主張
    之「投保單位登記地」之標準係屬違法，請本於前揭最高行
    政法院之確定判決、司法院釋字第550 號解釋之意旨、地方
    自治之法理暨地方制度法之明文規定，以維護原告暨原告轄
    區內2 百餘萬居民之權益，並糾正被告將行政作業便宜心態
    凌駕於憲法及地方自治法制之違法作為，以符法紀。
二、被告主張之理由：
(一)兩造間前有與本件爭點皆同之健保費補助款事件，鈞院已有
    93年訴更一字第196 號判決，將原告之訴駁回。惟原告或稱
    ：最高行政法院94年判字第1546號判決（下稱前確定判決）
    ，業已廢棄原鈞院訴更一字第196 號判決，改判將被告之原
    處分部分撤銷，故被告本件處分自仍屬違法云云；惟查：依
    最高行政法院95年判字第1839號判決（下稱後確定判決），
    足證以投保單位為計算基礎，計算原告健保費補助款之正當
    性：
(二)最高行政法院94年判字第1546號判決僅為判決而非判例，並
    非當然得拘束同類案件鈞院之判決，鈞院應斟酌最高行政法
    院95年判字第1839號判決之判決意旨及鈞院就勞工保險事件
    之判決，依鈞院之法律確信，將本件原告之訴駁回：
１、「至本院85年度判字第1521號判決並非判例，故屬法律見解
    歧異問題，其無拘束原判決效力。」最高行政法院85年判字
    第2571號判決參照、「至原告所援引本院81年度判字第950
    號判決所執理由，僅係本院就該案所示法律上見解，既非判
    例，並非當然得拘束本院受理之同類案件」最高行政法院81
    年判字第2124號判決參照、「而本院63年度判字第48號判決
    ，則為本院另案僅有個案拘束力之判決而非判例，原告自無
    比附援引之餘地。綜上所述，原處分核非無據，一再訴願決
    定，遞予維持，均無不合。」最高行政法院78年判字第1801
    號判決參照。
２、「我國有關社會福利之法規，例如身心障礙者保護法、特殊
    境遇婦女家庭扶助條例、社會扶助法等，固均係明文規定以
    『戶籍』作為地方自治團體負擔福利義務之基礎。然於勞工
    保險條例、就業保險法，並無相同以『設籍』為限之規定．
    ．．足知各類被保險人按其所依附投保單位之不同，而有不
    同之分類，再依勞工保險條例第15條（就業保險法準用）各
    款規定之保險費負擔比例，而由被保險人、投保單位、各級
    政府予以負擔保險費。．．．社會保險之社會連帶性表現於
    保費之計徵方式上所產生之重分配效果，從而使保險團體成
    為進行重分配之社會互助共同體。社會保險保險費用之彙繳
    在本質上並不以『個人戶籍』為判斷依據，係以『團體戶籍
    』（即投保單位）為基準。而上開之勞工保險條例第15 條
    立法之本意，希由地方自治團體在一定範圍內分攤部分照顧
    勞工之責任，．．．本件被告以投保單位所在地在台北市之
    勞工為原告應補助之對象，而計算原告應負擔之系爭保險費
    補助款，合於憲法規定中央與地方共同建立社會安全制度之
    意旨，並無違憲或違法之情形，難謂侵害原告財政自主權，
    亦難謂違反法律保留原則。．．．參以司法院釋字第542 號
    解釋謂．．．又司法院釋字第415 號解釋謂．．．均足證原
    告以『設籍』為其負擔補助款範圍之主張，缺乏依據。」鈞
    院94年訴字第104 號、94年訴字105 號、94年訴字第3790號
    判決參照、「按基於權力分立原則，在立法機關充分考量各
    相關因素及權衡相關價值後完成立法，在客觀法律秩序及實
    存社會環境，並未出現法律漏洞或形成合法而不正義之現象
    時，司法機關依法審理具體個案，適用法律時，當不得違反
    立法意旨，以填補法律漏洞為由而造法；．．．」最高行政
    法院95年判字第319 號判決參照。
３、「各類被保險人之投保單位如下：1 、第1 類及第2 類被保
    險人，以其服務機關、學校、事業、機構、雇主或所屬團體
    為投保單位。但國防部所屬被保險人之投保單位，由國防部
    指定。．．．」健保法第14條定有明文、「本保險保險費之
    負擔，依下列規定計算之：1 、第1 類被保險人：(一)第8 條
    第1 項第1 款第1 目被保險人及其眷屬自付百分之三十，投
    保單位負擔百分之七十。但私立學校教職員之保險費，由被
    保險人及其眷屬自付百分之三十，學校負擔百分之三十五，
    中央或直轄市主管教育行政機關補助百分之三十五。(二)第8
    條第1 項第1 款第2 目及第3 目被保險人及其眷屬自付百分
    之三十，投保單位負擔百分之六十，其餘百分之十，在省，
    由中央政府補助；在直轄市，由中央政府補助百分之五，直
    轄市政府補助百分之五。．．．」健保法第27條定有明文。
    「凡年滿15歲以上，60歲以下之左列勞工，應以其雇主或所
    屬團體或所屬機構為投保單位，全部參加勞工保險為被保險
    人：1 、受僱於僱用勞工5 人以上之公、民營工廠、礦場、
    鹽場、農場、牧場、林場、茶場之產業勞工及交通、公用事
    業之員工。．．．」勞工保險條例第6 條定有明文、「勞工
    保險保險費之負擔，依左列規定計算之：1 、第6 條第1 項
    第1 款至第6 款及第8 條第1 項第1 款至第3 款規定之被保
    險人，其普通事故保險費由被保險人負擔百分之二十，投保
    單位負擔百分之七十，其餘百分之十，在省，由中央政府全
    額補助，在直轄市，由中央政府補助百分之五，直轄市政府
    補助百分之五；職業災害保險費全部由投保單位負擔。．．
    ．」勞工保險條例第15條定有明文。經查：全民健康保險與
    勞工保險均屬社會保險，按全民健康保險係整合原有公、勞
    、農保等13 種 社會保險中之健康保險，而成為單一之社會
    保險制度，因此在制度設計上係延續原有各項社會保險之規
    定，勞工保險即為上開13種社會保險之一。足證全民健康保
    險之制度設計係延續勞工保險之設計原理，前開列舉健保法
    第14條、第27條之制度設計亦同於勞工保險條例第6 條、第
    15條之規定。是以，依健保法之立法意旨本係以投保單位為
    加、退保及收取保險費、分擔保險費之單位，故以投保單位
    所在地之地方自治團體負擔全民健康保險費補助款，當係符
    合健保法之立法意旨。況健保法並未同身心障礙者保護法、
    特殊境遇婦女家庭扶助條例、社會扶助法等，明文規定以「
    設籍」為限之規定，足證原告以「設籍」為其負擔補助款範
    圍之主張，缺乏依據。
４、原告或謂前確定判決已將鈞院93年度訴更一字第196 號判決
    廢棄，並將被上訴人（即被告）命上訴人（即原告）負擔其
    行政轄區外居民全民健康保險補助款部分均撤銷，故鈞院應
    依前確定判決為本案之判決等語云云。惟經查：就同為社會
    保險之勞工保險費補助款事件，最高行政法院95年判字第18
    39號確定判決（即後確定判決），卻作出不同於前確定判決
    法律見解之判決，認被上訴人（即被告）以投保單位在台北
    市，作為上訴人（即原告）應負擔系爭保險費補助款之認定
    依據，依法既屬適當且無違法等語，維持鈞院93年度訴字第
    888 號判決，將上訴人（即被告）之上訴駁回。再依前１、
    所舉最高行政法院判決要旨可知，僅被編選為判例之判決，
    對於同類案件有拘束力。如僅為判決而非判例並非當然得拘
    束同類案件鈞院之判決，應無疑問。最高行政法院對於爭點
    均相同之勞、健保費補助款雖前後做出法律見解歧異之判決
    ，足見前確定判決未拘束後確定判決之法律見解。況後確定
    判決係最高行政法院最新之法律見解，鈞院當應斟酌後確定
    判決之判決意旨及鈞院就勞工保險事件之判決依鈞院之法律
    確信，將本件原告之訴駁回。
(三)原告訴之聲明請求不能確定其範圍顯非適法，鈞院應駁回之
    ；退千萬步言之，原告自應就「行政轄區外居民」提供準確
    之數據，供鈞院斟酌而為判決之依據，使鈞院之判決得以執
    行：
    前確定判決雖將鈞院93年度訴更一字第196 號判決廢棄，並
    將被上訴人（即被告）命上訴人（即原告）負擔其行政轄區
    外居民全民健康保險補助款部分均撤銷，原告為本事件訴之
    聲明亦有懇請鈞院將被告要求原告負擔「行政轄區外居民」
    全民健康保險費補助款部分均撤銷，惟何謂「行政轄區外居
    民」乙語，並非自明之理，更非單義明確之法律用語，其就
    係指「設籍在其行政轄區之居民」、抑或「居住在其行政轄
    區之居民」、甚或「以其行政轄區為主要活動範圍之居民」
    ，乃至更有其他意涵？均不明確，實無從依原告之聲明確定
    其範圍，鈞院自不應准其前開訴之聲明，否則將來如何執行
    其聲明？如何確定鈞院既判力之範圍？因此，原告前開訴之
    聲明顯非適法，而應予駁回。退千萬步言之，鈞院如欲援引
    最高行政法院前確定判決將被告命即原告負擔其行政轄區外
    居民全民健康保險補助款部分均撤銷，則原告自應就「行政
    轄區外居民」提供準確之數據，供鈞院斟酌而為判決之依據
    ，否則鈞院僅係「觀念上」撤銷原處分，而致判決無從執行
    ，顯非妥適。
(四)退萬步言之，被保險人依保險費之比例接受中央或直轄市政
    府之補助，中央或直轄市政府對於不同之被保險人係負擔不
    同金額之補助款，原告縱令已主張應撤銷之金額，如未舉證
    證明為真正，被告否認原告主張金額之真正：
１、「第1 類至第3 類被保險人及其眷屬之保險費，依被保險人
    之投保金額及保險費率計算之。」健保法第18條定有明文、
    「第1 類及第2 類被保險人之投保金額，依下列各款定之：
    1 、受雇者：以其薪資所得為投保金額。2 、雇主及自營作
    業者：以其營利所得為投保金額。3 、專門職業及技術人員
    自行執業者：以其執行業務所得為投保金額。第1 類及第2
    類被保險人為無固定所得者，其投保金額，由該被保險人依
    投保金額分級表所定數額自行申報，並由保險人查核；如申
    報不實，保險人得逕予調整。」健保法第22條定有明文、「
    本保險保險費之負擔，依下列規定計算之：1 、第1 類被保
    險人：(一))第8條第1 項第1 款第1 目被保險人及其眷屬自付
    百分之三十，投保單位負擔百分之七十。但私立學校教職員
    之保險費，由被保險人及其眷屬自付百分之三十，學校負擔
    百分之三十五，中央或直轄市主管教育行政機關補助百分之
    三十五。．．．」、「第1 類至第3 類被保險人所屬之投保
    單位或政府應負擔之眷屬人數，依第1 類至第3 類被保險人
    實際眷屬人數平均計算之。」健保法第27條及第28條定有明
    文。
２、依前開條文規定，政府補助保險費之計算係依被保險人之投
    保金額、保險費率、保險費分擔比例及平均眷口數，以為保
    險費之計算。是以，政府補助每一位被保險人之保險費端視
    投保金額及政府補助比例而有不同。
３、原告或於行政訴訟辯論意旨狀訴之聲明補正應撤銷原處分之
    金額，惟原告應具體說明該金額係如何計算。即該金額是否
    係依不同被保險人之投保金額及政府分攤比例去計算原告應
    負擔之健保費補助款，原告主張應負擔健保費補助款之被保
    險人名冊為何？主張應剔除健保費補助款之被保險人名冊為
    何？各被保險人之投保金額為何？而原告訴之聲明是否係依
    上開計算而得出之金額，原告如未盡舉證責任，被告否認上
    開金額之真正。
(五)原告或謂原告願意每月多支付1 億元之健保費補助款，以10
    年為期階段性解決本件爭議云云。惟查：原告於兩造就健保
    事件爭訟之前，每月繳交予被告之健保費補助款均僅係伊自
    行依「設籍於台北市之受雇者」之計算基準計算之健保費補
    助款，至今原告積欠之健保費補助款已達高達280 億，原告
    雖稱每月再多支付1 億等語，實則原告積欠之健保費補助款
    仍係按月增加，實不足以解決本件之爭議。況原告預算之編
    列均應經台北市議會通過，如鈞院依最高行政法院前確定判
    決作出有利於原告之判決，台北市議會勢必不會通過原告編
    列清償健保費補助款之預算，將導致健保之財務黑洞日漸擴
    大終致無法支撐，請依鈞院之法律確信，判決將原告之訴駁
    回，以維辛苦建立之健保制度及2,300 萬保險對象之利益。
　　理  由
甲、程序方面：
    本件原告代表人於訴訟繫屬中由馬英九變更為甲○○；被告
    代表人於訴訟繫屬中由劉見祥變更為乙○○，茲據各新任代
    表人分別聲明承受訴訟，合先明。
乙、實體方面：
壹、兩造不爭之事實及兩造爭點：
    如事實概要欄所述之事實，業據提出政府負擔全民健康保險
    保險費計算表為証，為兩造所不爭執，堪信為真，兩造爭點
    厥為：被告得否以投保單位所在地在台北市之被保險人為原
    告應補助之對象，而計算原告應負擔系爭全民健康保險費補
    助款？
貳、本院之判斷：
一、本件應適用之法條與法理：
（一）全民健康保險法第27條第1 款第1 目、第2 目、第2 款、
      第3 款及第5 款規定：「「本保險保險費之負擔，依下列
      規定計算之：一第1 類被保險人：(一)．．．但私立學校教
      職員之保險費，由．．．中央或直轄市主管教育行政機關
      補助35% 。(二)第8 條第1 項第1 款第2 目及第3 目被保險
      人及其眷屬自付30% ，投保單位負擔60% ，其餘10% ．．
      ．在直轄市，由中央政府補助5%，直轄市政府補助5%．．
      ．。二第2 類被保險人及其眷屬自付60% ，其餘40% ，．
      ．．在直轄市，由直轄市政府補助。三第3 類被保險人及
      其眷屬自付30% ，其餘70% ．．．在直轄市，由中央政府
      補助40% ，直轄市政府補助30% 。．．．。五第5 類被保
      險人，．．．在直轄市，由直轄市政府全額補助。」
（二）全民健康保險法第29條第1 項第3 款、第4 款規定：「本
      保險保險費依下列規定，按月繳納：一．．．三第5 類被
      保險人之保險費，由應補助保險費之各級政府，於當月5
      日前撥付保險人。四第2 類至第4 類及第6 類被保險人之
      保險費，應由各級政府．．．每半年1 次於1 月底及7月
      底前預撥保險人，於年底時結算。」
（三）全民健康保險法施行細則第47條規定：「各級政府及各行
      政機關依本法第29條第1 項第4 款規定每半年1 次預撥應
      補助之保險費，其預撥數由保險人核計，並應分別於每年
      1 月15 日 及7 月15日前通知。前項各級政府及各行政機
      關應補助之保險費，保險人應按年結算，預撥數有撥付不
      足者，保險人應於12月31日前，送請各級政府及各行政機
      關於次年1 月31 日 前撥付。」
二、被告以投保單位所在地在台北市之被保險人為原告應補助之
    對象，而計算原告應負擔系爭健保保險費補助款，並無違誤
    ：
（一）按釋字第550 號解釋揭櫫：「國家為謀社會福利，應實施
      社會保險制度；國家為增進民族健康，應普遍推行衛生保
      健事業及公醫制度，憲法第155 條、第157 條分別定有明
      文。國家應推行全民健保，重視社會救助、福利服務、社
      會保險及醫療保健等社會福利工作，復為憲法增修條文第
      10條第5 項、第8 項所明定。．．．國家推行全民健保之
      義務，係兼指中央與地方而言。又依憲法規定各地方自治
      團體有辦理衛生、慈善公益事項等照顧其行政區域內居民
      生活之義務，亦得經由全民健保之實施，而獲得部分實現
      。．．．健保法，係中央立法並執行之事項。有關執行全
      民健保制度之行政經費，固應由中央負擔，本案爭執之同
      法第27條責由地方自治團體補助之保險費，非指實施健保
      法之執行費用，而係指保險對象獲取保障之對價，除由雇
      主負擔及中央補助部分保險費外，地方政府予以補助，符
      合憲法首開規定意旨。地方自治團體受憲法制度保障，其
      施政所需之經費負擔乃涉及財政自主權之事項，固有法律
      保留原則之適用，但於不侵害其自主權核心領域之限度內
      ，基於國家整體施政之需要，對地方負有協力義務之全民
      健保事項，中央依據法律使地方分擔保險費之補助，尚非
      憲法所不許。．．．財政收支劃分法第37條第1 項第1 款
      規定，各級政府支出之劃分，由中央立法並執行者，歸中
      央負擔，固非專指執行事項之行政經費而言，惟法律於符
      合上開條件下，尚非不得為特別之規定，就此而言，健保
      法第27條即屬此種特別規定。至健保法該條所定之補助各
      類被保險人保險費之比例屬於立法裁量事項，除顯有不當
      者外，不生牴觸憲法之問題。．．．」，已闡明全民健保
      為中央、地方共同辦理事項，地方負有協力義務，故由中
      央依據法律使地方自治團體對於全民健保亦負有義務。爰
      此，國家推行全民健保之義務，係兼指地方而言，基於國
      家整體施政之需要，地方自治團體對全民健保事項負有協
      力義務，故健保法第27條有關各級政府應負擔一定比例保
      險費之規定，屬財政收支劃分法之特別規定，其合憲性應
      無疑義。
（二）查我國有關社會福利之法規，例如身心障礙者保護法、特
      殊境遇婦女家庭扶助條例、社會救助法等，固均係明文規
      定以「戶籍」作為地方自治團體負擔福利義務之基礎。然
      於健保法並無相同以「設籍」為限之規定，此觀諸健保法
      第8 條規定：「（第1 項）被保險人分為下列6 類：「一
      第1 類：(一)政府機關、公私立學校之專任有給人員或公職
      人員。(二)公、民營事業、機構之受雇者。(三)前2 目被保險
      人以外有一定雇主之受雇者。(四)雇主或自營業主。五專門
      職業及技術人員自行執業者。二第2 類：(一)無一定雇主或
      自營作業而參加職業工會者。(二)參加海員總工會或船長公
      會為會員之外僱船員。三第3 類：(一)農會及水利會會員，
      或年滿15歲以上實際從事農業工作者。(二)無一定雇主或自
      營作業而參加漁會為甲類會員，或年滿15歲以上實際從事
      漁業工作者。四第4 類：(一)應服役期及應召在營期間逾2
      個月之受徵集及召集在營服兵役義務者、國軍軍事學校軍
      費學生、經國防部認定之無依軍眷及在領卹期間之軍人遺
      族。(二)服替代役期間之役齡男子。五第5 類：合於社會救
      助法規定之低收入戶成員。六第6 類：(一)榮民、榮民遺眷
      之家戶代表。(二)第1 款至第5 款及本款前目被保險人及其
      眷屬以外之家戶戶長或代表。（第2 項）前項第3 款第1
      目實際從事農業工作者及第2 目實際從事漁業工作者，其
      認定標準及資格審查辦法，由中央農業主管機關會同主管
      機關定之。」第9 條規定：「第1 類至第3 類及第6 類被
      保險人之眷屬，規定如下：一被保險人之配偶，且無職業
      者。二被保險人之直系血親尊親屬，且無職業者。三被保
      險人2 親等內直系血親卑親屬未滿20歲且無職業，或年滿
      20歲無謀生能力或仍在學就讀且無職業者。」第10條規定
      ：「（第1 項）具有中華民國國籍，符合下列各款規定資
      格之一者，得參加本保險為保險對象：一曾有參加本保險
      紀錄或參加本保險前4 個月繼續在臺灣地區設有戶籍者。
      二參加本保險時已在臺灣地區設有戶籍，並符合第8 條第
      1 項第1款 第1 目至第3 目所定被保險人。三參加本保險
      時已在臺灣地區辦理戶籍出生登記，並符合前條所定被保
      險人眷屬資格之新生嬰兒。（第2 項）不符前項資格規定
      ，而在臺灣地區領有居留證明文件，並符合第8 條所定被
      保險人資格或前條所定眷屬資格者，自在臺居留滿4 個月
      時起，亦得參加本保險為保險對象。但符合第8 條第1項
      第1 款第1 目至第3 目所定被保險人資格者，不受4個 月
      之限制。」第27條第1 款第1 目、第2 目、第2 款、第3
      款、第5 款規定：「本保險保險費之負擔，依下列規定計
      算之：一第1 類被保險人：(一)．．．但私立學校教職員之
      保險費，由被保險人及其眷屬自付40 %，學校負擔30% ，
      中央或省（市）主管教育行政機關補助30% 。(二)第8 條第
      1 項第1 款第2 目及第3 目被保險人及其眷屬自付30% ，
      投保單位負擔60% ，各級政府補助10% 。．．．。二第2
      類被保險人及其眷屬自付60% ，省（市）政府補助40% 。
      三第3 類被保險人及其眷屬自付30% ，中央政府補助40%
      ，直轄市政府補助30% ．．．。五第5 類被保險人，．．
      ．在直轄市區域，由直轄市政府全額補助。．．．。」，
      第29條第1 項第3 款、第4 款規定：「本保險保險費依下
      列規定，按月繳納：．．．三第5 類被保險人之保險費，
      由應補助保險費之各級政府，於當月5 日前撥付保險人。
      四第2 類至第4 類及第6 類被保險人之保險費，應由各級
      政府及各行政機關補助部分，每半年1 次於1 月底及7 月
      底前預撥保險人，於年底時結算。」足知各類被保險人按
      其所依附投保單位之不同，而有不同之分類，再依健保法
      第27條各款規定之保險費負擔比例，而由被保險人、投保
      單位、各級政府予以負擔保險費。復參以健保法第8 條第
      1 項第1 款第2 目及第3 目被保險人（即本件系爭第1 類
      第2 目及第3 目被保險人）既係以勞工為加保對象，規定
      勞工應以其雇主或所屬機關團體為投保單位參加健保為被
      保險人，則被告以投保單位所在地在臺北市之勞工為原告
      應補助之對象，並計算其應負擔之健保補助款，洵屬有據
      。
（三）按憲法第19條規定人民有依法律納稅之義務。其所謂人民
      ，包括自然人與法人，甚至非法人組織之營利事業。彼等
      對於中央政府或地方政府均有依法律納稅之義務。就地方
      政府而言，彼等乃其地區內之居民或住民，地方政府對於
      彼等有徵稅之權力（或收受稅收統籌分配款），亦有對於
      彼等提供公共服務之義務，或為履行照顧彼等之義務而分
      擔社會保險（全民健保）部分保險費之社會福利政策之執
      行。尤其不得將納稅者，任意排除其享受公共服務或由地
      方政府分擔社會保險部分保險費之權利，法人或營利事業
      之成員，與法人或營利事業間實質上存在共生共榮關係，
      其成員為營利事業創造利潤及政府稅收之人，營利事業所
      在地之地方政府，對其或其營業額，而徵收或受分配稅收
      統籌分配款，若不對營利事業之全部成員分擔保險費，而
      由其他未對其或未因其營業額，而徵收或受分配稅收統籌
      分配款之地方政府負擔，造成權利與義務失衡情形，則有
      違公平正義原則。至因分擔健保補助款導致該地方政府民
      生建設費用之減縮，乃分擔補助款不得不然之結果，蓋不
      論是由「設籍所在地」之地方政府分擔，或由「投保單位
      所在地」之地方政府分擔，總有一地方政府之原有財政會
      受到壓縮，只要行政機關令分擔之處分不違反法律規定，
      尚不得以分擔者財政受到壓縮，而謂令分擔補助款之行政
      處分違法。
（四）社會保險之社會連帶性表現於保費之計徵方式上所產生之
      重分配效果，從而使保險團體成為進行重分配之社會互助
      共同體。社會保險保險費用之彙繳在本質上並不以「個人
      戶籍」為判斷依據，係以「團體戶籍」（即投保單位）為
      基準。而上開之健保法第27條立法之本意，希由地方自治
      團體在一定範圍內分攤部分照顧受僱者、勞工之責任，其
      所照顧受僱者、勞工應與地方自治團體具有一定之關連性
      ，故以投保單位營業登記所在地作為補助對象（地方自治
      團體所照顧之被保險人範圍）之判準，基於對互助團體之
      貢獻所建立之關連性，此關連性符合事物本質。又法人或
      營利事業為投保單位，其成員為投保對象，加退保等保險
      相關事宜均經由投保單位向保險人為之，且投保單位須分
      擔保險費。再者，法人或營利事業（投保單位）的流動性
      ，較自然人為低，選擇較穩定者，易於計算，行政上經濟
      效益較佳，且符合納稅與享受公共服務配合原則，權責機
      關基於社會保險制度實際運作、專業智能及中央與地方財
      政分配等考量因素，而在多種解釋可能性中選擇一妥適的
      解釋，行政法院在作行政處分合法審查時，除非其有逾越
      職權或濫用權力外，基於憲政體制之權力分立原則，不得
      任意否定其選擇決定的妥適性。是以，就健保補助款之計
      算基礎，學者間或有不同看法，但僅為各種利害折衷之取
      捨衡量，行政法院亦不得因學說間之不同看法，逕認權責
      機關之處分係屬「違法」。本件被告以投保單位所在地在
      臺北市之被保險人為原告應補助之對象，而計算原告應負
      擔之系爭健保補助款，合於憲法規定中央與地方共同建立
      社會安全制度之意旨，並無違憲或違法之情形，難謂侵害
      原告財政自主權，亦難認有違反法律法留原則可言，至於
      是否妥當，尚非本院審究之範圍。
三、原告雖主張：依地方制度法第15條及釋字第550 號解釋意旨
    ，由其負擔之系爭健保補助款，應以設籍於原告行政轄區內
    之居民為限云云。惟查：
（一）全民健保將保險對象依其有無職業、職業性質等區分為6
      類，各類保險對象並以其所服務之機關、學校、事業機構
      、雇主或所屬團體作為投保單位，第6 類被保險人因屬於
      無職業之人口，並無所屬單位，故以其戶籍所在地行政區
      之鄉鎮市區公所為投保單位，並由該等投保單位辦理保險
      對象各項保險之異動及保險費之收繳。其整體之法規、計
      費及補助等架構，均以投保單位為基礎單位，亦即係以團
      體保險方式經營，而非如商業保險，採個人保險之方式處
      理。有關個人應繳保險費部分，被告依各該投保單位及所
      屬員工或會員之投保資料，按月開計團體繳款單寄交投保
      單位繳納；有關政府補助部分，則以投保單位營業登記所
      在地，計算其所屬政府依法應補助之保險費，此與公民權
      之行使，以公民戶籍地為準之立法基礎不同，亦與地方制
      度法有關居民以設籍為要件之觀念有別，原告純以行政區
      域之概念，主張僅應以設籍在臺北市之居民為補助對象，
      核計其健保費補助款，實係對於全民健保之整體設計有所
      誤解。
（二）釋字第550 號解釋係就原告聲請釋憲所主張「非屬地方自
      治事項之健保法第27條相關條文之規定，侵害地方自治團
      體之自主財政權，違反憲法保障地方自治之精神」等事項
      作成之解釋，該號解釋認「各地方自治團體有照顧其行政
      區域內居民生活之義務」「與居民生活關係更為密切之地
      方自治團體自亦應共同負擔」，然亦未表示各地方自治團
      體照顧或共同負擔之對象以「設籍於原告行政轄區內之居
      民」為限，且未對「居民」一詞給予以明確性定義，該號
      解釋並未界定原告負擔健保補助款之範圍，更未以行政轄
      內設籍之居民作為計算負擔健保補助款之標準。原告援引
      釋字第550 號解釋主張應以設籍於原告行政轄區內之居民
      為其負擔補助款範圍，並非可採。
（三）再參以司法院釋字第542 號解釋謂：「行政機關訂定之行
      政命令，其屬給付性之行政措施具授與人民利益之效果者
      ，亦應受相關憲法原則，尤其是平等原則之拘束。系爭作
      業實施計畫中關於安遷救濟金之發放，係屬授與人民利益
      之給付行政，並以補助集水區內居民遷村所需費用為目的
      ，既在排除村民之繼續居住，自應以有居住事實為前提，
      其認定之依據，設籍僅係其一而已，上開計畫竟以設籍與
      否作為認定是否居住於該水源區之唯一標準，雖不能謂有
      違平等原則，但未顧及其他居住事實之證明方法，有欠周
      延。相關領取安遷救濟金之規定應依本解釋意旨儘速檢討
      改進。」等語，係認為安遷救濟金之發放，不得以設籍與
      否作為認定「是否居住於集水區水源區」之唯一標準。又
      參以司法院釋字第415 號解釋謂：「所得稅法有關個人綜
      合所得稅『免稅額』之規定，其目的在以稅捐之優惠，使
      納稅義務人對特定親屬或家屬盡其法定扶養義務。同法第
      17條第1 項第1 款第4 目規定：『納稅義務人其他親屬或
      家屬，合於民法第1114條第4 款及第1123條第3 項之規定
      ，未滿20歲或滿60歲以上無謀生能力，確係受納稅義務人
      扶養者』，得於申報所得稅時按受扶養之人數減除免稅額
      ，固須以納稅義務人與受扶養人同居一家為要件，惟家者
      ，以永久共同生活之目的而同居為要件，納稅義務人與受
      扶養人是否為家長家屬，應取決於其有無共同生活之客觀
      事實，而不應以是否登記同一戶籍為唯一認定標準。」等
      語，亦認為「所得稅之減除免稅額之受扶養人應取決於其
      有無共同生活之客觀事實，而不應以是否登記同一戶籍為
      唯一認定標準」，由以上可知，「設籍」並非上揭認定之
      唯一標準，而有關健保補助款之負擔既未予以明文規範，
      原告以「設籍」為其負擔補助款範圍之主張，亦缺乏依據
      。
（四）復按地方制度法第15條規定：「中華民國國民，設籍在直
      轄市、縣（市）、鄉（鎮、市）地方自治區域內者，為直
      轄市民、縣（市）民、鄉（鎮、市）民。」，其所稱設籍
      在直轄市者，為「直轄市民」，而非「直轄居民」，尚不
      能依此認定釋字第550 號解釋所稱「居民」應以設籍為限
      。另以地方制度法之條文排列順序而言，先於第15條定義
      「直轄市民、縣（市）民、鄉（鎮、市）民」之意義，再
      分別於第16條及第17條規定「直轄市民、縣（市）民、鄉
      （鎮、市）民」之權利、義務，在解釋上似乎含有以第15
      條定義之「直轄市民、縣（市）民、鄉（鎮、市）民」作
      為後兩條規定之權利義務主體之意涵，然而若細究第16
      條及第17條之規範內容而言，則「直轄市民、縣（市）民
      、鄉（鎮、市）民」必須設籍之概念，與上揭權義規定間
      似又無必然之對應關係可言，例如同法第16條第5 款之資
      訊公開請求權，因其係以一般國民為對象（行政程序法第
      44條參照），自難謂僅以設籍之「直轄市民、縣（市）民
      、鄉（鎮、市）民」為對象，同法第17條第1 款「遵守自
      治法規之義務」規定，於其他未設籍於該地方自治團體之
      居民，亦同須加以遵守，因此，居民與地方自治團體間之
      權利義務關係，並不必然須以設籍為要件。至內政部89年
      8 月11日台（89）內民字第8906546 號函，係針對地方制
      度法第4 條規定，解釋有關「聚居」之定義，以計算某縣
      市是否能改制為直轄市，核與地方制度法第14條以下地方
      自治團體及「直轄市民、縣（市）民、鄉（鎮、市）民」
      之權利義務無涉，原告援引地方制度法第15條規定，作為
      釋字第550 號解釋所謂「居民」之定義，尚有誤會。
四、原告復主張原處分違反「民意政治」及「責任政治」之憲法
    基本原則云云，惟查原告之施政作為固應回應其轄區居民之
    需求，並就該等施政行為負擔政治上之責任，惟此部分與原
    告「應與中央共同建立社會安全制度，進而負擔一定比例健
    保補助款」乙節無涉。縱然原告所補助健保費之對象，未必
    全部設籍於原告轄區，但此種情形全國皆然，且該健保補助
    款之補助範圍既均以投保單位為計算基準，乃屬全國一致之
    情形，自有其整體之公平性，投保單位對於地方自治團體而
    言，可謂利與不利兼具，被告所為原處分難認有違法及違憲
    情形，已如上述，原告自不得僅執其有利部分而為片面主張
    ，故原告此項主張亦不足取。
五、綜上所述，原告依健保法第29條第1 項第4 款規定，本有負
    擔第2 類保險對象健保補助款之義務，被告所為原處分，揆
    諸前揭規定，核無違誤，訴願決定予以維持，亦無不合，原
    告訴請如聲明所示，為無理由，應予駁回。
參、本件事證已臻明確，兩造其餘攻擊防禦方法，核與前開論斷結
    果無礙，爰不逐一論究，併此敘明。
據上論結，本件原告之訴為無理由，爰依行政訴訟法第98條第3
項前段，判決如主文。
中　　華　　民　　國　　96　　年　　8　　 月　　1　　日
                  第二庭審判長法  官  徐瑞晃
                              法  官  蕭惠芳
                              法  官　畢乃俊
上為正本係照原本作成。
如不服本判決，應於送達後20日內，向本院提出上訴狀並表明上
訴理由，如於本判決宣示後送達前提起上訴者，應於判決送達後
20日內補提上訴理由書（須按他造人數附繕本）。
中　　華　　民　　國　　96　　年　　8　   月　　1　　日
                              書記官  簡信滇
